【裁判字號】    89,訴,2025
【裁判日期】    900430
【裁判案由】    分割共有物
【裁判全文】
臺灣高雄地方法院民事判決  八十九年度訴字第二○二五號
    原      告  未○○
    原      告  申○○
    原      告  辰○○
    原      告  午○○
    原      告  寅○○
    原      告  卯○○
    原      告  酉○○
    原      告  巳○○
    被      告  庚○○
    被      告  丁○○
    被      告  戊○○
    被      告  己○○
    被      告  丙○○○
    被      告  癸○○
    被      告  丑○○
    被      告  子○○
    被      告  亥○○○
    被      告  戌○○○
    被      告  辛○○
    被      告  壬○○
    被      告  甲○○
    被      告  乙○○○
右當事人間分割共有物事件，本院判決如左：
    主    文
原告之訴駁回。
訴訟費用由原告負擔。
    理    由
一、原告主張：坐落於高雄縣岡山鎮○○○段八六○之五地號及同段八六○之十四地
    號、面積各為三五二平方公尺、六五平方公尺之土地，係原告先父楊文鉗與被告
    丁○○先父陳風昌所共有，而兩造各為其之繼承人，為此訴請分割共有物等語。
二、按分割共有物之訴，須共有人全體參與訴訟，其當事人之適格始無欠缺。如有當
    事人不適格之情形，法院即不得對之為實體上之裁判。又關於當事人適格與否，
    為法院應依職權調查之事項，無論訴訟進行至如何之程度，應隨時依職權調查之
    ，最高法院八十五年度臺上字第九○五號判決意旨參照。經查：
  (一)訴外人陳風昌於日治時期（以下直接以明治、大正及昭和稱之）與訴外人陳吳紅
    里結婚（明治四十二年五月十六日結婚入戶），婚後生有被告庚○○、丁○○、
    戊○○及訴外人陳鴛鴦（即被告丑○○、子○○、亥○○○及戌○○○之母）、
    陳錦招（即被告辛○○之妻；被告壬○○、甲○○及乙○○○之母）及陳進川等
    子女，嗣訴外人陳吳紅里於昭和四年十二月一日亡故，訴外人陳風昌繼與陳廖乃
    結婚（於昭和七年四月六日結婚入戶），婚後亦育有被告己○○、丙○○○及癸
    ○○等子女。因系爭土地共有人即訴外人陳風昌於民國五十年六月二日因膀胱癌
    死亡，故其子女（訴外人陳進川於民國四十二年七月十五日死亡絕嗣，故除外）
    及訴外人陳廖乃均因繼承而為系爭土地之共有人等情，有繼承系統表、土地登記
    謄本及戶籍謄本（含日治時期）附本院八十九年度岡調字第七○號卷可稽，應堪
    信為真實。
  (二)又依前開戶籍謄本（詳前調解卷第二十五頁、第二十九頁）之記載，訴外人陳廖
    乃於嫁與訴外人陳風昌之前，曾嫁與訴外人吳鴉（因冠夫姓之故，故陳廖乃即吳
    廖乃），並生下一女即訴外人陳吳罔受，嗣訴外人陳吳罔受於昭和十五年四月十
    日轉寄留訴外人陳風昌戶內，入籍身分為『媳婦仔』，並於昭和十七年六月二十
    四日與訴外人陳風昌之子即被告丁○○結婚，而訴外人陳吳罔受亦更名為陳罔受
    。由於日治時期『媳婦仔』身分之意義，涉及繼承權之有無，故本院即有審究之
    必要。
  自中日甲午戰爭後至民國三十四年十月二十五日臺灣光復止，中華民國法係均未
    施行於臺灣，是就臺灣日治時期所發生之實體法律關係，其法律之適用，即涉及
    『不同國家』之法，而非同一國家『不同時代』的法，因我國立法機關未就此加
    以明確規範，本院基於法律溯及既往及法之安定性考量，復參以人民受統治及規
    範之既存事實，認該法律關係應依日治時期之法令、習慣（舊慣）定其法律效果
    。
  訴外人陳罔受係於昭和十五年間，以『媳婦仔』身分轉寄留訴外人陳風昌戶內，
    而於相當時期間，臺灣總督府法院曾有兩件判決就此加以解釋：(1)大正十四上民
    一○二號判決：本島習慣上，童養媳係指於收養當時，不論其將來之夫已否特定
    ，均以其將來成為子之妻為目的，而養入異姓之幼女。其如同已成婚之媳婦般，
    於本姓之上冠以養家之姓，對養家之親屬發生姻親關係。至養女則與此有異，並
    無上述之目的，其從養家之姓，對養家親屬發生與親生女相同的親屬關係，二者
    成立全然不同的身分關係。(2)大正九控民五七號判決：養媳與養子不同，於收養
    人與被收養人間，不因此發生準於親子關係的血親關係，僅發生準於子婦與夫之
    父之姻親關係，故於養媳與其未婚夫結婚時，即因目的達成，收養關係當然解消
    （以上詳法務部：臺灣民事習慣調查報告第二六○頁、第二六七頁）。職此，『
    媳婦仔』係以成為媳婦為目的之收養，於與養父母之親生子女結婚時，收養關係
    應已終止。查訴外人陳罔受入籍後，復於昭和十七年與訴外人陳風昌之子即被告
    丁○○結婚，是依上開總督府判決之意旨，於訴外人陳罔受與被告結婚之同時，
    因收養雙方已無收養之意思，應認訴外人陳罔受、陳風昌間之收養關係業已終止
    ，而訴外人陳罔受、陳廖乃間之親子關係則應回復未收養前之狀態。
  縱上，訴外人陳風昌於民國五十年六月二日過世，訴外人陳廖乃依此時之民法規
    定，當可因配偶身分而繼承取得訴外人陳風昌之遺產（含系爭土地之共有部分）
    。又訴外人陳廖乃於繼承訴外人陳風昌之遺產時，並未拋棄繼承；嗣陳廖乃於八
    十年二月二十日死亡時（詳卷第二十二頁背面），因訴外人陳罔受於收養關係終
    止後，仍為訴外人陳廖乃之女兒，依繼承時之民法第一千一百三十八條規定，其
    就訴外人陳廖乃系爭土地之共有部分，亦有繼承權，且未拋棄繼承等情，業經本
    院依職權查閱屬實。是訴外人陳罔受亦因繼承而為系爭土地之共有人甚明。
  (三)因分割共有物之訴，須共有人全體參與訴訟，其當事人之適格始無欠缺，查訴外
    人陳罔受為系爭土地之共有人，原告於起訴時未將之列為當事人，經本院於九十
    年四月十三日通知原告查報訴外人陳罔受是否為系爭土地之共有人，並補正之，
    惟原告仍具狀表示訴外人陳罔受非系爭共有人等情，有通知函、陳報狀可參。準
    此，本件當事人不適格，原告之訴顯無理由，爰不經言詞辯論，逕以判決駁回之
    。
三、另依司法院大法官會議釋字第三十二號、第九十二號解釋意旨：『被收養為子女
    後而另行與養父母之婚生子女結婚者，自應先行終止收養關係。若按其實情在收
    養時，養親本有使其與婚生子女結婚之真意，如將女抱男或將男抱女等非民法上
    之所謂收養』觀之，本件訴外人陳罔受其『媳婦仔』身分，縱有上開情形之一者
    ，亦或因與被告丁○○結婚而有終止收養關係之意思；或因自始非收養關係，而
    與訴外人陳風昌不發生任何親子關係，均不影響訴外人陳罔受為訴外人陳廖乃繼
    承人之事實，亦不影響本件判決之結果，附此敘明。
四、結論：原告之訴為無理由，依民事訴訟法第二百四十九條第二項、第七十八條、
    第八十五條第一項前段，判決如主文。
中      華      民      國    九十      年      四      月    三十      日
                              臺灣高雄地方法院民事第一庭
~B法      官  方百正
右為正本係照原本作成。
如不服本判決，應於送達後廿日內，向本院提出上訴狀並表明上訴理由，如於本
判決宣示後送達前提起上訴者，應於判決送達後十日內補提上訴理由書（須附繕本）。
中      華      民      國    九十      年      四      月    三十      日
~B法院書記官  蔡雅萍


司法院資訊處製作；財團法人民間司法改革基金會備份。
